【裁判字號】    89,上,345
【裁判日期】    900529
【裁判案由】    債務人異議之訴
【裁判全文】
臺灣高等法院高雄分院民事判決  八十九年度上字第三四五號
      上  訴  人    彰化商業銀行股份有限公司旗山分行
      法定代理人    丙○○
      被上訴人      甲○○
      複  代理人    乙○○
右當事人間債務人異議之訴事件，上訴人對於中華民國八十九年十月十六日台灣高雄
地方法院八十九年度訴字第一四一三號第一審判決提起上訴，本院判決如左：
      主      文
原判決廢棄。
被上訴人在第一審之訴駁回。
第一、二審訴訟費用由被上訴人負擔。
      事      實
甲、上訴人方面：
一、聲明：求為判決：如主文所示。
二、陳述：除與原判決記載相同，茲予引用外，補稱：
  (一)訴外人林崑海係為請求上訴人撤銷對保證人（即被上訴人、薛德華及徐邱梅羌）
    等人之財產所作之假扣押查封登記而代償，並非為解決訴外人大旗美有線播送系
    統股份有限公司（下稱「大旗美公司」）積欠之全部債務而代償，被上訴人主張
    林崑海已代償大旗美公司之全部債務乙節，與事實不符：
  1.依訴外人林崑海於民國（下同）八十八年十二月一日所出具之申請書記載，足見
    林崑海之所以提出代償四、八四六、○三三元及訴訟費用一八、三四九元之議，
    純係為請求上訴人撤銷對保證人薛德華、徐邱梅羌、甲○○等三人之不動產作之
    假扣押查封登記甚明，否則其申請書應係載明代償大旗美有線播送系統股份有限
    公司積欠之「全部」催收款項，並請求上訴人發給債務清償證明或其他足以消滅
    上訴人與大旗美有線播送系統股份有限公司之全部債權債務關係之字句，而非僅
    僅只請求上訴人撤銷前揭假扣押登記。
  2.上訴人因林崑海之前揭申請，而於八十八年十二月六日召開會議，會中即針對拍
    賣假扣押標的物之實益與林崑海願代償之價額予以衡量何者較能實現上訴人之債
    權，經詳細檢討後，始作成同意第三人之申請並發給同意書之決議；且於八十八
    年十二月九日發給林崑海之同意書亦明載，同意林崑海代償後，立即遞狀聲請撤
    銷本行前對該公司之保證人薛德華、徐邱梅羌、甲○○等三人之不動產作之假扣
    押查封登記。
  3.綜上可知，不論是林崑海之申請代償或是上訴人之會議，其申請範圍或討論範圍
    均只限於如何解決上訴人對薛德華、徐邱梅羌及被上訴人甲○○等三人之不動產
    所作之假扣押登記乙事。則於林崑海自始僅要求上訴人撤銷假扣押查封登記，而
    未對大旗美公司全部債務如何解決提出任何方案之情形下，上訴人自無從對是否
    因代償而使大旗美公司之全部債務併同消滅予以決定之可能或必要，此觀證人洪
    志昭於原審之供述自明。訴外人林崑海之真意已明白表示於申請書之情形下，依
    最高法院十七年上字第一一一八號判例，自不容許林崑海嗣後再曲解其申請書上
    明載之文字，進而擴張解釋其當初之代償係針對大旗美公司之全部債務所為。
  (二)大旗美公司迄今既尚積欠上訴人二百一十九萬七千七百八十七元之債務未予清償
    ，則於上訴人從未拋棄對大旗美公司積欠債務中之利息及違約金等請求權之情形
    下，上訴人自得就被上訴人（即大旗美司之連帶保證人）之財產聲請強制執行。
  (三)上訴人向原審法院聲請核發之上開支付命令於八十六年三月二十四日確定後，訴
    外人陳雪英於同年四月十六日代訴外人大旗美公司向上訴人申請分期攤還，經上
    訴人呈請總行核示，並取得財團法人中小企業信用基金之同意備查後，始同意該
    申請。依此，訴外人陳雪英之申請，僅請求上訴人同意分期攤還大旗美公司之債
    務，並未請求上訴人拋棄對大旗美公司之利息貨違約金之債權。則上訴人自無從
    ，亦不可能為是否同意拋棄對大旗美公司債務中有關利息及違約金請求權之意思
    表示甚明。
三、證據：除援用原審所提證據外，補提：股權買賣契約書影本、同意書影本、申請
    書影本、八十六年四月十七日彰旗字第八三七號函影本、八十六年五月九日業
    管一字第六０五二五四號函影本各乙份。
乙、被上訴人方面：
一、聲明：求為判決：上訴駁回。
二、陳述：除與原判決記載相同，茲予引用外，補稱：
  (一)訴外人大旗美有限播送系統股份有限公司（以下簡稱大旗美公司）積欠上訴人之
    款項，迄至八十五年七月十三日止，固然尚有六百五十萬元未清償，並經上訴人
    聲請核發支付命令，業已確定在案，嗣後大旗美公司委由第三者陳雪英於八十六
    年四月十六日出面向上訴人申請協議攤還，經上訴人申請總行准予五年期限，分
    期攤還，以每一個月為一期，合計六十期，每期攤還十一萬元，合計應攤還之總
    債權額為六百六十萬元，嗣後大旗美公司亦依約每月清償十一萬元，迄至八十八
    年四月二十八日，總共已清償十八期，合計已清償金額為一百九十八萬元，上開
    事實上訴人並不否認，至此，大旗美公司僅尚欠上訴人之金額為四百六十二萬元
    。
  (二)訴外人郭耀堂、林崑海等人承受大旗美公司多數股東之權利義務，且買受大旗美
    公司積欠上訴人之上開款項，並與上訴人當時之法定代理人洪志昭協議，嗣經協
    議結果，同意以林崑海之名義，代償上開債務，清償金額則為債權額四百六十二
    萬元，加計部分遲延利息，合計四百八十四萬六千零三十三元，及訴訟費用一萬
    八千三百四十九元，上開金額由林崑海代償後，則上訴人對於大旗美公司之債權
    即屬消滅，故上訴人才立即撤回對大旗美公司之保證人薛德華、徐邱梅美及被上
    訴人等三人之不動產所作之假扣押查封，事後林崑海亦已依約清償上開金額，至
    此，上訴人對於大旗美公司之債權即屬消滅不存在。
三、證據：援用原審所提證據。
丙、本院依職權向台灣高雄地方法院調閱該院八十八年度執字第三０八三四號、八十
    九年度執字第一二一六０號強制執行卷。
      理      由
一、本件被上訴人起訴主張：訴外人大旗美有線播送系統股份有限公司（以下簡稱大
    旗美公司）於八十五年間向上訴人借貸，並由身為股東之伊與其他股東為連帶保
    證人，嗣因大旗美公司未依約繳息，迄至八十五年七月十三日止，尚有六百五十
    萬元未清償，上訴人即聲請假扣押伊之財產，並聲請法院核發支付命令確定在案
    。嗣伊將持有大旗美公司之股份出賣予訴外人林崑海，並由林崑海代償大旗美公
    司積欠上訴人之借貸債務，清償金額為四百八十四萬六千零三十三元，及訴訟費
    用一萬八千三百四十九元。上訴人並於林崑海代償該債務後，主動向法院撤回上
    開假扣押之強制執行並辦理塗銷查封登記，故大旗美公司積欠上訴人之債務，已
    因林崑海之代償而消滅，伊之保證債務自應附隨消滅。惟上訴人仍以該債務尚有
    二百十九萬七千七百八十七元未清償為由，以伊所有如原判決附表所示之土地為
    執行標的聲請強制執行，為無理由等情，爰依強制執行法第十四條規定，提起債
    務人異議之訴，求為撤銷原法院八十九年度執字第一二一六０號清償債務強制執
    行事件就伊所有如原判決附表所示之土地所為之強制執行程序之判決。
二、上訴人則以：大旗美公司向伊借款六百五十萬元，業經法院核發支付命令確定在
    案。此外伊亦聲請假扣押該公司連帶保證人薛德華、徐邱梅羌及被上訴人等之不
    動產並執行完畢。嗣大旗美公司由他人接手經營，由訴外人陳雪英出面向伊申請
    協議攤還，以每一個月為一期，每期至少攤還十一萬元，在五年期限屆滿前將積
    欠之本息全部清償完畢。惟陳雪英仍未能按期攤還，僅斷續攤還至八十八年十二
    月一日，因大旗美公司再由他人接手經營，故另由訴外人林崑海出面申請代償，
    伊同意其代償四百八十六萬四千三百八十二元後，撤銷上開對保證人薛德華、徐
    邱梅羌及被上訴人假扣押之強制執行，惟伊並未免除大旗美公司尚積欠之本息，
    大旗美公司既尚有二百一十九萬七千七百八十七元未清償，被上訴人仍負保證責
    任，被上訴人訴請撤銷原法院八十九年度執字第一二一六０號強制執行程序，於
    法不合等語，資為抗辯。
三、查被上訴人主張大旗美公司於八十五年間向上訴人借貸，並由身為股東之被上訴
    人與其他股東為連帶保證人，嗣因大旗美公司自八十五年七月十三日起未依約繳
    息，尚有六百五十萬元未清償，上訴人即向法院聲請假扣押被上訴人之財產，並
    於八十六年三月二十四日經法院核發支付命令確定在案。嗣被上訴人將持有大旗
    美公司之股份出賣予林崑海，並由林崑海代償大旗美公司積欠上訴人之借貸債務
    ，清償金額為四百六十二萬元加計部分遲延利息，合計四百八十四萬六千零三十
    三元，及訴訟費用一萬八千三百四十九元。上訴人並於林崑海代償該借貸債務後
    ，主動撤回上開假扣押之強制執行並辦理塗銷查封登記。惟上訴人嗣仍以該借貸
    債務尚有二百一十九萬七千七百八十七元未清償為由，以上開支付命令為執行名
    義並以被上訴人所有如原判決附表所示之土地為執行標的，向原法院聲請以八十
    九年度執字第一二一六○號強制執行中之事實，業據被上訴人提出提出同意書、
    法院函、民事執行處通知、股權買賣契約書各乙份為證（見原審卷九至一三頁、
    四九頁），並為上訴人所不爭執，且經原審及本院調閱該院八十九年度執字第一
    二一六○號、八十八年度執字三○八三四號執行案卷及八十六年度促字第四一八
    號支付命令聲請案卷查核無訛，自堪信為真實。惟被上訴人主張林崑海已代償大
    旗美公司積欠上訴人之全部借貸債務，被上訴人之保證債務亦隨之消滅，上訴人
    所提之八十九年度執字第一二一六○號強制執行程序應予撤銷等情，則為上訴人
    所否認，並以前揭情詞置辯。
四、經查，本件訴外人大旗美公司積欠上訴人之債務，計算至八十六年六月十九日止
    ，本息計有七百零六萬三千九百七十八元（即附表第一行所示本金六百五十萬元
    及利息五十六萬三千九百七十八元），嗣大旗美公司依約每月清償十一萬元，迄
    至八十八年四月二十八日清償十八期止，旗美公司尚積欠上訴人本金六百十八萬
    七千七百七十五元（計算過程詳如附表所載）。上訴人抗辯大旗美公司所繳金額
    之抵充，以違約金為先，再次為利息，最後再抵充本金云云，惟查依上訴人向其
    總行呈請之函文主旨所載：「‧‧‧，至攤還期限屆滿前將積欠本息全部還清。
    ‧‧‧」（見本院卷一一六頁），顯然上訴人有免除該違約金債權之意思表示。
    上訴人主張大旗美公司所繳金額需抵充違約金云云，自無足採。是上訴人與大旗
    美公司間之債務，截至八十八年四月二十八日止，尚有六百十八萬七千七百七十
    五元，應堪認定。
五、次查，被上訴人主張大旗美公司積欠上訴人之債務，迄至八十八年四月二十八日
    僅剩四百六十二萬元，而林崑海代償之催收款為四百八十四萬六千零三十三元，
    已多出二十二餘萬元云云。經查，本件代償事宜係由李雯如處理，經其到院證稱
    「‧‧‧當時我聯絡銀行，詢問大旗美的全部債務，我認為銀行給我的數字就是
    大旗美全部債務，代償後大旗美對上訴人就沒有欠錢了。‧‧‧」（見原審卷六
    六頁）。依證人李雯如之證述可知，上訴人僅告知催收款項額度並未言明即為全
    部債務額，係證人李雯如個人之認知誤為係全部債務額，自不能執此認定上訴人
    同意代償數額係全部債務之意思表示。且倘若上訴人確有消滅全部債務之意思表
    示者，勢必同意出具清償證明，以供債務人塗銷抵押權登記。經查，本件債務於
    訴外人林崑海代償後，經李雯如要求銀行出具清償證明，上訴人表明沒有清償證
    明，而僅撤回假扣押一節（見原審卷六五頁反面），更足以證明上訴人並無同意
    林崑海代償金額係清償全部債務。被上訴人主張上訴人同意林崑海代償係清償全
    部債務，既未能舉證以實其說，應認林崑海之清償係一部清償。被上訴人又謂林
    崑海所代償之數額並非整數或尾數清償，應係全部清償云云。惟一般債務清償之
    能力範圍若干，並非上訴人得以掌握，基於債權得收回之心理，只要債務人或第
    三人願意清償，數額若干，是否全部清償，上訴人應無不同意之理，因此，上訴
    人於原審陳稱：「林崑海代償時是他自己要求清償的數額，他的財務接洽時說他
    與大旗美的約定就是這樣，‧‧‧」等語（見原審卷五三頁反面），並抗辯代償
    者所提出代償之條件為僅撤銷對保證人薛德華、徐邱梅羌、甲○○等三人之不動
    產所作之假扣押查封登記，並提出林崑海之申請書、同意書及會議記錄影本各乙
    份為證（見原審卷九、三二、三三頁），足見上訴人抗辯林崑海係一部清償，堪
    予採信。
六、綜上所述，訴外人大旗美公司積欠上訴人之債務，至八十八年四月二十八日止尚
    有六百十八萬七千七百七十五元，已如前述，而訴外人林崑海代償金額為四百八
    十四萬六千零三十三元，尚不足一百七十六萬二千六百十六元，亦即上訴人對大
    旗美公司仍有債權一百七十六萬二千六百十六元未獲清償，被上訴人為系爭債務
    之連帶保證人，自仍負保證責任，其請求撤銷系爭強制執行程序，為無理由，不
    應准許。原審為上訴人敗訴之判決，尚欠允當。上訴意旨，指摘原判決不當，求
    予廢棄改判，為有理由，爰由本院將原判決廢棄，改判如主文第二項所示。
七、據上論結，本件上訴人為有理由，依民事訴訟法第四百五十條、第七十八條，判
    決如主文。
中      華      民      國      九十    年      五      月    二十九    日
                                      臺灣高等法院高雄分院民事第四庭
~B1審判長法官  王錦村
~B2法      官  許明進
~B3法      官  曾錦昌
右為正本係照原本作成。
如對本判決上訴，須於判決送達後二十日內向本院提出上訴狀，未表明上訴理由者，
，應於上訴後二十日內向本院提出理由書（均須按他造當事人之人數附繕本）。上訴
時應提出委任律師或具有律師資格之人之委任狀，並依附註條文規定辦理。
中      華      民      國    九十      年      六      月      五      日
~B法院書記官  施耀程
附註：
民事訴訟法第四百六十六條之一：
對於第二審判決上訴，上訴人應委任律師為訴訟代理人，但上訴人或其法定代理人具
有律師資格者，不在此限。
上訴人之配偶、三親等內之血親、二親等內之姻親，或上訴人為法人、中央或地方機
關時，其所屬專任人員具有律師資格並經法院認為適當者，亦得為第三審訴訟代理人。
第一項但書及第二項情形，應於提起上訴或委任時釋明之。
                                                                         Ｑ


司法院資訊處製作；財團法人民間司法改革基金會備份。
